臺灣高雄地方法院民事判決　　　　　　　100年度訴字第810號
原　　　告　國泰人壽保險股份有限公司
法定代理人　熊明河
訴訟代理人　陳虹卿
　　　　　　辛有才
被　　　告　陳心慈
上列當事人間請求損害賠償事件，經本院於民國100 年7 月7 日
言詞辯論終結，判決如下：
  主  文
被告應給付原告新臺幣捌拾捌萬壹仟貳佰壹拾伍元，及自民國九
十九年六月十四日起至清償日止，按週年利率百分之五計算之利
息。
訴訟費用由被告負擔。
本判決於原告以新台幣貳拾玖萬伍仟元供擔保後，得假執行。
  事實及理由
一、本件被告經合法通知，無正當理由未於言詞辯論期日到場，
    核無民事訴訟法第386 條所列各款情形，爰依原告之聲請，
    由其一造辯論而為判決。
二、原告主張：被告（原名陳譓媗）原受僱於原告擔任高雄分公
    司保險業務員乙職，負責處理客戶投保相關事務，詎被告在
    職期間，自民國95年9月起至96年12月止，於附表編號1至8
    所示時點偽造訴外人即保戶黃女娥、陳木全之簽名，向原告
    申辦保單貸款，得款新台幣（下同）17萬9,690元、17萬8,
    000元。被告另於附表編號9至16所示時點，偽造訴外人即保
    戶陳秀琴之簽名，分別向原告申辦保單貸款、申請保險給付
    或變更保約內容，得款42萬3,525元，並於附表編號17所示
    時點，偽造陳秀琴之保險費送金單，侵占應收保險費10萬元
    ，原告因而受有損害88萬1,215元。為此爰依不當得利及侵
    權行為之法律關係，提起本件訴訟，請求擇一判決等語。並
    聲明：(一)被告應給付原告88萬1,215元，及自起訴狀繕本送
    達翌日起至清償日止，按週年利率5%計算之利息。(二)願供擔
    保，請准宣告假執行。
三、被告雖未於言詞辯論期日到庭，惟提出書狀辯稱：被告與黃
    女娥、陳木全及陳秀琴等人間確有借款關係存在，並由彼等
    於原告將附表編號1 至15、17所示保單借款金額撥款入帳後
    ，提交借款予被告，以賺取月息10% 之利息。況保戶於保單
    換約時，均得於保單末頁之記載得悉保單借款情事，而陳木
    全、陳秀琴於辦理保單換約時，均於其上親自用印並同意換
    約，足見被告並未偽造陳木全、陳秀琴簽名，偽持保單借款
    情事。又陳秀琴於93年8 月26日以附表編號9 所示保單向原
    告貸借49萬8,000 元，由原告逕予撥款入陳秀琴設於高雄市
    ○○路郵局0000000 帳號內，被告於93年10月28日始向陳秀
    琴支借該筆款項中之40萬元，惟原告於94年11月14日該筆保
    單借款到期後，已扣還貸借本金48萬3, 000元及利息，並由
    被告代陳秀琴清償1 萬5,000 元，故前開保單貸款已清償完
    畢，原告並未受損害。再者，被告誤送附表編號16所示保單
    後，雖經原告撥款入帳，惟該筆款項尚未遭陳秀琴或被告提
    領，原告自得請求陳秀琴退還該筆款項，尚難謂原告受有損
    害等語。並聲明：原告之訴駁回。
四、兩造爭執及不爭執事項：
  (一)兩造不爭執事項如下：
  1.原告曾於附表編號1 至17所示時點撥款入黃女娥、陳木全及
    陳秀琴保單借款帳戶內。
  2.被告曾自黃女娥、陳木全及陳秀琴取得如附表編號1 至15、
    17 所示款項。
  (二)本件爭點如下：
  1.被告有無冒用黃女娥、陳木全、陳秀琴姓名，並以如附表編
    號1 至17所示保單，或向原告借款，或冒領款項等，致原告
    陷於錯誤而撥款？抑或已得黃女娥、陳木全、陳秀琴之同意
    ，而與其等間存有消費借貸關係存在？
  2.如附表編號1 至17所示款項本息已否清償完畢？
  3.原告依侵權行為之法律關係，得向被告求償之總額為若干？
五、本院判斷：
  (一)被告有無冒用黃女娥、陳木全、陳秀琴姓名，並以如附表編
    號1 至17所示保單，或向原告借款，或冒領款項等，致原告
    陷於錯誤而撥款？抑或已得黃女娥、陳木全、陳秀琴之同意
    ，而與其等間存有消費借貸關係存在？
    1.按「當事人主張有利於己之事實者，就其事實有舉證之責
      任。但法律別有規定，或依其情形顯失公平者，不在此限
      。」民事訴訟法第277 條定有明文。又按「原告對於自己
      主張之事實已盡證明之責後，被告對其主張，如抗辯其不
      實並提出反對之主張者，則被告對其反對之主張，亦應負
      證明之責，此為舉證責任分擔之原則。」「原告於起訴原
      因已有相當之證明，而被告於抗辯事實並無確實證明方法
      ，僅以空言爭執者，當然認定其抗辯事實之非真正，而應
      為被告不利益之裁判。」最高法院18年上字第2855號、18
      年上字第1679號判例足資參照。
    2.原告主張被告偽造黃女娥、陳木全、陳秀琴姓名，並以黃
      女娥、陳木全、陳秀琴如附表編號1 至17所示保單，向原
      告借款等事實，雖為被告所否認，惟原告上開主張，業據
      其提出被告所出具之報告書、切結書、黃女娥、陳木全、
      陳秀琴之聲明書為證（見99年度附民卷第6 頁至第25頁）
      ，而依該等書證所載內容，與原告所主張之上開事實相吻
      合，且黃女娥、陳木全、陳秀琴於本院99年度訴字第409
      號、第700 號偽造文書等案件中，亦均到庭證稱：並未於
      保單借據上簽名，亦未授權被告代簽等語。此亦有該審判
      筆錄可參。被告亦因上開行為，觸犯行使偽造私文書、詐
      欺取財罪等，經本院以99年度訴字第40 9號、第700 號判
      處被告應執行有期徒刑5 年確定，亦有該判決書在卷足稽
      ，故而，審酌上開事證，足認原告上開主張之事實為真，
      就此，被告雖提出其所簽發之本票、銀行收執聯欲證明與
      陳秀琴間確有借貸關係存在，惟該等單據上並未有註明係
      清償何筆債務或給付何利息，金額又未一致，是尚無法依
      此而為有利於被告之認定，此外，被告並未能提出有獲得
      黃女娥、陳木全、陳秀琴授權之證據，抑或與渠等有消費
      借貸之法律關係存在之證據，供本院審酌，是被告前開所
      辯，尚無足採。
  (二)如附表編號1 至17所示款項本息已否清償完畢？
    原告主張上開款項並未曾受保戶或被告清償等語，就此，被
    告雖辯稱附表編號16部分之5 萬元並未提領已還原保單、00
    00000000保單之借款係直接撥入保戶帳戶、0000000000保單
    於93年8 月26日所借49萬8,000 元已還清等語。惟查：本件
    原告所請求之項目並未包含有0000000000保單借款及000000
    0000保單於93年8 月26日所借部分，是被告此部分所辯，尚
    有所誤，另編號16部分之5 萬元，原告於96年11月29日撥入
    陳秀琴之帳戶內後，已於96年12月9 日遭以卡片提款5萬 元
    ，此有陳秀琴之郵局存摺明細可參（見臺灣高雄地方法院檢
    察署97年度他字第3472號卷第209 頁），對此，原告既否認
    事後曾受退還款項，而被告就此並未提出證據以實其說，是
    被告上開所辯未領款、已還原保單等語，即無足採。故原告
    上開主張亦堪信為真。
  (三)原告依侵權行為之法律關係，得向被告求償之總額為若干？
    1.按「因故意或過失，不法侵害他人之權利者，負損害賠償
      責任。故意以背於善良風俗之方法，加損害於他人者亦同
      。」民法第184條第1項定有明文。
    2.本件被告冒用黃女娥、陳木全、陳秀琴姓名，並以如附表
      編號1 至17所示保單，或向原告借款，或冒領款項等，致
      原告陷於錯誤而撥款共88萬1,215 元，已如前述，則被告
      有故意不法侵害原告權利之事實，足資認定，而原告因被
      告之詐騙共撥款88萬1,215 元，是自得向被告請求賠償此
      等金額之損害。
六、綜上所述，原告依侵權行為之法律關係請求被告給付88萬1,
    215 元，及自起訴狀繕本送達翌日即99年6 月14日起至清償
    日止，按週年利率百分之5 計算之利息，即有理由，應予准
    許。
七、原告陳明願供擔保，請求宣告假執行，核無不合，茲酌定相
    當擔保金額，予以准許。
八、據上論結，本件原告之訴為有理由，依民事訴訟法第385 條
    第1 項前段、第390 條第2 項、第78條，判決如主文。
中    華    民    國  100     年    7     月    21    日
                        民事第六庭法  官  楊國祥
正本係照原本作成。
如對本判決上訴，須於判決送達後20日內向本院提出上訴狀。如
委任律師提起上訴者，應一併繳納上訴審裁判費。
中    華    民    國  100     年    7     月    21    日
                                  書記官  鄭淑華
附表：
 ┌──┬────┬──────┬──────┬─────┬─────┐
 │編號│ 要保人 │  保單號碼  │  侵害類型  │ 侵害日期 │ 侵害金額 │
 │    │        │            │            │（年月日）│（新台幣）│
 ├──┼────┼──────┼──────┼─────┼─────┤
 │ 1  │黃女娥  │0000000000  │冒辦保單借款│96.04.27  │ 145,000元│
 ├──┼────┼──────┼──────┼─────┼─────┤
 │ 2  │黃女娥  │   同上     │    同上    │96.11.13  │  34,690元│
 ├──┼────┼──────┼──────┼─────┼─────┤
 │ 3  │陳木全  │0000000000  │    同上    │95.09.05  │  10,000元│
 ├──┼────┼──────┼──────┼─────┼─────┤
 │ 4  │陳木全  │   同上     │    同上    │96.06.05  │  50,000元│
 ├──┼────┼──────┼──────┼─────┼─────┤
 │ 5  │陳木全  │   同上     │    同上    │96.09.06  │  31,000元│
 ├──┼────┼──────┼──────┼─────┼─────┤
 │ 6  │陳木全  │0000000000  │    同上    │95.12.08  │  12,000元│
 ├──┼────┼──────┼──────┼─────┼─────┤
 │ 7  │陳木全  │   同上     │    同上    │96.03.06  │  45,000元│
 ├──┼────┼──────┼──────┼─────┼─────┤
 │ 8  │陳木全  │   同上     │    同上    │96.12.04  │  30,000元│
 ├──┼────┼──────┼──────┼─────┼─────┤
 │ 9  │陳秀琴  │0000000000  │    同上    │96.09.28  │ 131,000元│
 ├──┼────┼──────┼──────┼─────┼─────┤
 │10  │陳秀琴  │0000000000  │    同上    │95.11.28  │  25,000元│
 ├──┼────┼──────┼──────┼─────┼─────┤
 │11  │陳秀琴  │   同上     │    同上    │96.11.12  │  31,000元│
 ├──┼────┼──────┼──────┼─────┼─────┤
 │12  │陳秀琴  │0000000000  │    同上    │95.09.14  │  69,000元│
 ├──┼────┼──────┼──────┼─────┼─────┤
 │13  │陳秀琴  │   同上     │    同上    │96.08.31  │  14,000元│
 ├──┼────┼──────┼──────┼─────┼─────┤
 │14  │陳秀琴  │   同上     │    同上    │96.11.12  │  95,000元│
 ├──┼────┼──────┼──────┼─────┼─────┤
 │15  │陳秀琴  │0000000000  │冒辦保全給付│95.11.27  │   8,525元│
 ├──┼────┼──────┼──────┼─────┼─────┤
 │16  │陳秀琴  │0000000000  │冒辦部分提領│96.11.29  │  50,000元│
 ├──┼────┼──────┼──────┼─────┼─────┤
 │17  │陳秀琴  │0000000000  │侵占保險費  │96.10.18  │ 100,000元│
 ├──┼────┴──────┴──────┴─────┴─────┤
 │總計│                                                   881,215元│
 └──┴──────────────────────────────┘